【裁判字號】    90,判,1278
【裁判日期】    900725
【裁判案由】    地價稅
【裁判全文】
最  高  行  政  法  院  判  決                    九十年度判字第一二七八號
    上  訴  人  乙○○
    被 上訴 人  臺中縣稅捐稽徵處
    代  表  人  甲○○
右當事人間因地價稅事件，上訴人不服中華民國八十九年十一月二日臺中高等行政法
院八十九年度訴字第一三號判決，提起上訴。本院判決如左：
    主  文
原判決廢棄。
再訴願決定、訴願決定及原處分（復查決定）關於臺中縣大里市○○段三八五地號土
地八十六年度課徵地價稅部分均撤銷。
第一審及上訴審訴訟費用均由被上訴人負擔。
    理  由
本件上訴人主張：上訴人所有坐落台中縣大里市○○段八、一二六－一、一二六－五
、一二六－六、一二九、一三○、一四一、一四二、一四五及三八五地號等十筆土地
，均屬台中縣第九期市地重劃土地範圍；被上訴人所屬大屯分處乃據台中縣政府函送
「台中縣第九期（大里二期）市地重劃前後土地分配清冊」，依土地稅減免規則第十
七條規定其地價稅減半徵收，連同其他五筆未異議土地，核定民國八十六年度地價稅
。上訴人不服，申經被上訴人復查決定，以上開大忠段三八五地號部分，重劃完成日
為八十五年十二月三十一日，應自八十六年起恢復徵收地價稅並減半徵收二年，其餘
土地八十六年度地價稅應免予徵收。然上訴人於八十六年一月間始獲悉該大忠段三八
五地號已逕為登記完成並取得土地所有權狀，上訴人並未在八十五年十二月三十一日
即可有效行使管理、使用、收益之狀態及事實。被上訴人對於上開同時收件登記之十
筆土地，單獨對三八五地號土地不准免徵，其未審度土地所有權人何時方可有效開始
恢復行使因重劃而受限之權利，上訴人迄今仍感不服。依土地稅減免規則第十七條後
段規定，其減徵之原由乃市地重劃後仍空地一片，學校、公園、市場、商店均須重新
建設，方具適合居住之環境，所以對此建設期間減半徵收地價稅二年，鼓勵民眾參與
重劃，此為平均地權條例第二十五條立法意旨。再依財政部八十七年七月十五日台財
稅第八七○四七三九八二號函解釋，土地所有權人何時能有效行使權利，才是重劃各
項工作完成認定依據。又依平均地權條例第六十七條、市地重劃實施辦法第四十四條
第三項及土地登記規則第四十七條規定，登記機關為土地所有權人換發土地權利書狀
為辦理重劃時必須執行之「土地登記」工作之一，雖然土地登記規則第七條「土地權
利經登記機關依本規則登記於登記簿，並校對完竣，．．．為登記完畢」，但以平均
地權條例第六十七條而言，登簿只是該重劃中「土地登記」工作之前半，依法律位階
可見系爭土地登記工作完成日應是八十六年一月而非八十五年十二月三十一日，因為
土地權利書狀為有效行使管理、使用、收益、處分土地所必須之文件，無此書狀土地
權利將難以行使，未接獲通知換領土地權利書狀前，土地所有權人更不知已可開始行
使應有之權利。原判決未注意財政部上開函意旨中內政部強調須以新分配土地所有權
人何時能有效行使權利才是重劃完成，致上訴人所有十筆土地同時參加重劃、同時完
成之同地段土地，八十六年度地價稅未同時免徵，實欠妥適，亦不符合平等原則等情
，爰請將原判決廢棄、並將原復查處分、訴願及再訴願決定均撤銷。
被上訴人於八十九年十一月二十九日收受上訴狀繕本後，迄未提出答辯狀。
原審斟酌全辯論意旨及調查證據之結果，以「區段徵收或重劃地區內土地，於辦理期
間致無法耕作或不能為原來之使用而無收益者，其地價稅全免；辦理完成後，自完成
之日起其地價稅或田賦減半徵收二年」，為土地稅減免規則第十七條所明定。另財政
部八十一年八月二十六日發布之市地重劃辦法第五條規定，重劃完成後之土地，由主
管機關於重劃完成之日起三十日內列冊交該管稅捐稽徵機關依法徵免地價稅或田賦。
其修正說明曾敘及：「重劃完成係指地籍測量、土地登記、工程驗收、實地指界及交
接土地等各項工作均完成，．．．」嗣財政部乃據以發布八十七年七月十五日台財稅
第八七○四七三九八二號函釋：「土地稅減免規則第十七條後段所稱『完成之日』之
認定，應以區段徵收或重劃之地籍測量、土地登記、工程驗收及土地交接等各項工作
均完成之日為準。」又關於「登記完畢」之定義，土地登記規則第七條第一項明定：
「土地權利經登記機關依本規則登記於登記簿，並校對完竣，加蓋登簿及校對人員名
章後，為登記完畢。」經查系爭土地重劃後之登記日期為八十五年十二月三十一日，
地籍測量及土地交接工作之完成日期為八十五年十月十八日，工程驗收之完成日期為
八十五年九月四日等情，有被上訴人提出之系爭土地之土地登記簿謄本、台中縣政府
八十七年八月十八日八七府地劃字第二一○一四一號函、八十七年十月二十九日八七
府地劃字第二八一四六一號函、八十七年十月十三日八七府地劃字第二六九一二○號
函在卷可稽，上訴人對其真正並不爭執，均堪採信。揆諸前揭規定，自應認為系爭台
中縣大里市○○段三八五地號土地之重劃完成日期為八十五年十二月三十一日。上訴
人雖以其遲至八十六年一月間才取得系爭土地之所有權狀，同年三月十三日才取得市
地重劃負擔總費用證明書，在此之前上訴人或不知已可行使權利，或設若處分該筆土
地亦生障礙等情。按土地稅減免規則係依土地稅法第六條規定，為發展經濟，促進土
地利用，增進社會福利，而授權行政院訂定之減免標準。土地稅減免規則第十七條規
定，除重劃期間地價稅全免外，自重劃完成之日起地價稅減半徵收二年。顯然其考量
者不僅限於重劃期間，土地所有權人對土地之使用、收益、處分受到限制，因遭致之
損失，更且兼及於重劃完成後兩年間，對於土地所有權人造成之不便。而該規則對於
「重劃完成之日」之定義未有界定，依據前述說明，主管機關財政部自得加以闡釋。
上開財政部八十七年七月十五日台財稅第八七○四七三九八二號函釋符合土地稅法之
立法目的，復與民法土地權利變動時點之規定以及社會通念相符，核無牴觸憲法或法
律規定之情形，自應溯自前揭法令生效之日起有其適用。上訴人主張八十六年間未取
得所有權狀前，其不知已可行使權利，未取得市地重劃負擔總費用證明書前，其處分
土地亦生障礙云云，核與重劃完成之認定無關。從而，上訴人主張八十五年十二月三
十一日重劃仍未完成，八十六年度地價稅應全免乙節，核與法令規定不符，不足採取
，為其判斷之基礎。
按土地稅減免規則第十七條規定：「區段徵收或重劃地區內土地，於辦理期間致無法
耕作或不能為原來之使用而無收益者，其地價稅或田賦全免。辦理完成後，自完成之
日起其地價稅或田賦減半徵收二年。」所謂「完成之日」，自應解為實際得為耕作或
能為原來之使用而收益者而言。次按「經重劃之土地，重劃機關應依據重劃結果，重
新編號，列冊送由該管登記機關，逕為辦理權利變更登記，換發土地權利書狀；．．
．」、「重劃土地辦竣地籍測量後，主管機關應將重劃前後土地分配清冊及重劃後土
地分配圖等資料送由該管登記機關逕為辦理權利變更登記。．．．」、「第一項辦理
登記完竣後，該管登記機關應通知土地所有權人於三十日內換領土地權利書狀，．．
．」及「辦理土地登記程序如左：一收件。．．．五、登簿。六、繕發書狀。．．．
」分別為平均地權條例第六十七條、市地重劃實施辦法第四十四條第一項、第三項及
土地登記規則第四十七條所明定。另依土地法第四十八條規定：「土地總登記依左列
次序辦理：．．．五、登記發給書狀並造冊。」同法第七十五條第一項規定：「聲請
為土地權利變更登記之件，經該管直轄巿或縣（巿）地政機關審查證明無誤，應即登
記於登記總簿，發給土地所有權狀或土地他項權利證明書，．．．」依上開規定，均
足以說明辦理土地總登記或權利變更登記發給或換領土地權利書狀為辦理土地登記程
序之一環。至土地登記規則第七條第一項雖規定：「土地權利經登記機關依本規則登
記於登記簿，並校對完竣，加蓋登簿及校對人員名章後，為登記完畢。」僅係對於登
記效力之基準日所為之規定，要難據為認定完成土地登記程序之基準。本件市地重劃
案，台中縣霧峰地政事務係於八十六年一月十六日始通知上訴人業已辦理登記完竣，
有該所八十六年一月十六日八十六霧地一字第○○六九二號函在卷足憑，揆諸上開說
明，本件辦理重劃土地登記實際完成之日，自應以土地所有權人收受地政機關換領土
地所有權狀通知之日為其計算之基準。原審就此未詳予研析，遽以系爭大忠段三八五
地號土地登記於登記簿之日作為認定已完成土地登記之基準日，因而為上訴人不利之
判斷，適用法則難謂允當。上訴論旨，執此指摘原判決違法，求予廢棄，非無理由，
爰將再訴願決定、訴願決定及原處分（復查決定）關於系爭大忠段三八五地號土地八
十六年度課徵地價稅部分均撤銷，以符法制。
據上論結，本件上訴為有理由，爰依行政訴訟法第二百五十六條第一項、第二百五十
九條第一款、第九十八條第三項前段，判決如主文。
中    華    民    國     九十        年      七      月     二十五      日
                    最 高 行 政 法 院  第 五 庭
                                審 判 長 法  官      廖  政  雄
                                         法  官      趙  永  康
                                         法  官      林  清  祥
                                         法  官      鍾  耀  光
                                         法  官      姜  仁  脩
右  正  本  證  明  與  原  本  無  異
                                         法院書記官  蘇  金  全
中    華    民    國     九十        年      七      月     二十五      日


司法院資訊處製作；財團法人民間司法改革基金會備份。
